【裁判字號】    95,簡,547
【裁判日期】    951031
【裁判案由】    綜合所得稅
【裁判全文】
臺北高等行政法院判決
                                     95年度簡字第00547號
原      告  甲○○
訴訟代理人  乙○○
被      告  財政部臺北市國稅局
代  表  人  許虞哲（局長）住同上
上列當事人間因綜合所得稅事件，原告不服財政部中華民國95年
7 月7 日台財訴字第09500276430 號訴願決定，提起行政訴訟。
本院判決如下：
    主  文
原告之訴駁回。
訴訟費用由原告負擔。
    事  實
一、事實概要：
    緣原告民國（下同）92年度綜合所得稅結算申報，原列報扶
    養其父親乙○○，被告初查以乙○○已自行辦理當年度綜合
    所得稅結算申報，並經核定在案，原告即不得再將該親屬合
    併申報減免，乃否准認列其父親之扶養親屬免稅額新台幣（
    下同）111,000元。原告不服，申請復查，未獲變更，提起
    訴願，經遭駁回，遂提起本件行政訴訟。
二、兩造聲明：
  (一)原告聲明：
    1.訴願決定及原處分均撤銷。
    2.訴訟費用由被告負擔。
  (二)被告聲明：
    1.駁回原告之訴。
    2.訴訟費用由原告負擔。
三、兩造之陳述：
  (一)原告主張之理由：
    1.原告父親乙○○年近80歲，領有身心障礙手冊，無謀生能
      力，由原告負擔扶養之責任，符合所得稅法第17條第1項
      第1款受扶養親屬要件。
    2.原告父親有少數所得有報稅義務，也有扶養親屬即原告
      101歲之祖母，必須分開各自獨立報稅，符合政府嘉惠納
      稅義務人之節稅要件，被告惡意曲解法律只能二選一，不
      合情理法經驗法則。被告以所得稅法第15條第1項前段及
      第17條第1項第1款第1目而執行辦理，有剝奪原告父親之
      生存權，違反憲法第15條保障國民生存權之規定。
  (二)被告主張之理由：
    1.按「納稅義務人之配偶，及合於第17條規定得申報減除扶
      養親屬免稅額之受扶養親屬，有前條各類所得者，應由納
      稅義務人合併報繳。」、「按前3條規定計得之個人綜合
      所得總額，減除下列免稅額及扣除額後之餘額，為個人之
      綜合所得淨額：一、免稅額：納稅義務人按規定減除其本
      人、配偶及合於下列規定扶養親屬之免稅額‧‧‧（一）
      納稅義務人及其配偶之直系尊親屬，年滿60歲，或無謀生
      能力，受納稅義務人扶養者，其年滿70歲受納稅義務人扶
      養者，免稅額增加50%。」分別為行為時所得稅法第15條
      第1項前段及第17條第1項第1款第1目所明定。次按「本案
      不論XX君申報其母之扶養親屬寬減額是否適法，其母既經
      其父合併申報，並經稅捐稽徵處核定有案，應不得再補列
      其母之扶養親屬寬減額及列舉扣除其母之醫藥費用。」為
      財政部69年7月9日臺財稅第35516號函所明釋（請參閱財
      政部編訂94年版所得稅法令彙編256頁第一之15則）。
    2.原告辦理92年度綜合所得稅結算申報，列報扶養其父親乙
      ○○，被告以乙○○已自行辦理當年度綜合所得稅結算申
      報，並經核定有案，依首揭規定，原告不得再將該親屬合
      併申報課稅，乃否准認列其父親之扶養親屬免稅額
      111,000元。
    3.原告之父親乙○○，已自行辦理當年度綜合所得稅結算申
      報，其父親本人為納稅義務人，此有乙○○92年度綜合所
      得稅結算申報書在卷可憑，原告自不得再將該已自行申報
      之乙○○重複列報為扶養親屬，造成同一人扣除兩次免稅
      額，有違租稅公平原則。又原告父親乙○○92年度之所得
      額，尚較其免稅額111,000元為高，若將乙○○改由原告
      合併申報，因所得亦須相對合併之結果，將使原告之稅負
      增加，反而更不利於原告，是被告原核定已對原告較為有
      利，併予陳明。又憲法第19條規定人民有依法律納稅之義
      務，所得稅法係就人民之納稅義務予以規範，其子女雖應
      盡扶養父母之義務，惟得否列報免稅額仍應依所得稅法規
      定辦理，與憲法第15條有關人民之生存權應予保障之規定
      尚無牴觸，原告顯係誤解。從而，被告以原告之父親乙○
      ○，已自行辦理當年度綜合所得稅結算申報為由，否准認
      列其父親之扶養親屬免稅額111,000元，徵諸首揭規定，
      洵無不合。
    理  由
一、本件訴訟繫屬中被告代表人張盛和，改為許虞哲擔任，有行
    政院令影本在卷可按，茲據新任代表人具狀承受訴訟，核無
    不合，應予准許。又行政訴訟法第229條第1項所定適用簡易
    程序之數額，業經司法院以92年9月17日院台廳行一字第
    23681號令增至新台幣20 萬元，並定於93年1月1日實施。本
    件原告爭執之金額未逾新台幣20萬元，自應適用簡易程序事
    件，爰不經言詞辯論為判決。
二、按「納稅義務人之配偶，及合於第17條規定得申報減除扶養
    親屬免稅額之受扶養親屬，有前條各類所得者，應由納稅義
    務人合併報繳。」、「按前3 條規定計得之個人綜合所得總
    額，減除下列免稅額及扣除額後之餘額，為個人之綜合所得
    淨額：一、免稅額：納稅義務人按規定減除其本人、配偶及
    合於下列規定扶養親屬之免稅額；‧‧‧（一）納稅義務人
    及其配偶之直系尊親屬，年滿60歲，或無謀生能力，受納稅
    義務人扶養者。其年滿70歲受納稅義務人扶養者，免稅額增
    加50% 。」分別為行為時所得稅法第15條第1 項前段及第17
    條第1 項第1 款第1 目所明定。是雖同時為其他納稅義務人
    之扶養親屬之納稅義務人，如自行以所得稅納稅義務人申報
    所得稅，享有免稅額，自不得再為其他納稅義務人申報為受
    扶養親屬，重復享有免稅額，以維租稅公平，並符實質課稅
    精神。
三、本件原告92年度綜合所得稅結算申報，原列報扶養其父親乙
    ○○，被告初查以乙○○已自行辦理92年度綜合所得稅結算
    申報，並經核定在案，原告即不得再將該親屬合併申報減免
    ，乃否准認列免稅額111,000 元，揆諸首揭說明，核無不合
    。原告不服，循序提起本件訴訟，主張其父親乙○○年近80
    歲，領有身心障礙手冊，無謀生能力，被告以徐君已自行申
    報綜合所得稅，否准其列報乙○○為扶養親屬，是剝奪其父
    親之生存權，違反憲法第2 章第15條保障國民生存權之規定
    云云，並不足採。經查原告之父親乙○○，已自行辦理當年
    度綜合所得稅結算申報，其父親本人為納稅義務人，此有乙
    ○○92年度綜合所得稅結算申報書在原處分卷可稽，原告如
    再將該乙○○列報為扶養親屬，享有免稅額，造成同一人享
    有兩次免稅額，其有違租稅公平原則甚明。又憲法第19 條
    規定人民有依法律納稅之義務，所得稅法係就人民之納稅義
    務予以規範，其子女雖應盡扶養父母之義務，惟得否列報免
    稅額仍應依所得稅法規定辦理，與憲法第15條有關人民之生
    存權應予保障之規定尚無牴觸，原告之主張，尚有誤解。又
    乙○○92年度之所得額，尚較係爭免稅額111,000 元為高，
    原告若列報乙○○為扶養親屬，依所得稅法第15條第1 項規
    定必須將其乙○○之所得682,037 元合併申報，不能如原告
    未將其父親所得合併申報，而僅列報扣除額，因本年度免稅
    額與殘障特別扣除額合計較乙○○所得少，因乙○○所得亦
    須相對合併之結果，將使原告之稅負增加，反而更不利於原
    告，應予敘明。
四、從而，原處分未准原告認列其父乙○○之扶養親屬免稅額11
    1,000 元，並無違法，訴願決定予以維持，亦無不合。原告
    訴請撤銷，為無理由，應予駁回。
五、據上論結，本件原告之訴為無理由，爰依行政訴訟法第98條
    第3 項前段，判決如主文。
中    華    民    國    95     年     10   月    31   日
                              第三庭法  官 吳東都
上為正本係照原本作成。
本件以訴訟事件所涉及之法律見解具有原則性者為限，始得於本
判決送達後20日內向本院提出上訴狀並表明上訴理由，如已於本
判決宣示後送達前提起上訴者，應於判決送達後20日內補具上訴
理由（均按他造人數附繕本），且經最高行政法院許可後方得上
訴。
中    華    民    國    95     年     10   月    31   日
                                    書記官 張能旭


司法院資訊處製作；財團法人民間司法改革基金會備份。
